【裁判字號】    92,訴,1225
【裁判日期】    920715
【裁判案由】    偽造文書
【裁判全文】
臺灣臺中地方法院刑事判決                        九十二年度訴字第一二二五號
    公  訴  人  臺灣臺中地方法院檢察署檢察官
    被      告  乙○○
    選任辯護人  黃興木律師
右列被告因偽造文書案件，經檢察官提起公訴（九十二年度偵字第二七八九號），本
院判決如左：
    主  文
乙○○無罪。
    理  由
一、公訴意旨略以：被告乙○○係國寶集團聖恩開發股份有限公司（下稱國寶聖恩公
    司）之職員，於民國九十一年七月間，向丙○○推銷生前契約，獲得丙○○以信
    用卡簽帳新台幣四萬二千元後，為使得該生前契約早日定案，竟未經丙○○之同
    意，在國寶生前契約上冒簽「丙○○」名義及蓋用其印章，用以表示雙方已簽訂
    契約，並交付予國寶聖恩公司，足以生損害於丙○○及國寶聖恩公司，因認被告
    乙○○涉犯刑法第二百十六條、第二百十條之行使偽造私文書罪云云。
二、按犯罪事實應依證據認定之，無證據不得推定其犯罪事實。又不能證明被告犯罪
    者，應諭知無罪之判決，刑事訴訟法第一百五十四條、第三百零一條第一項定有
    明文。又按刑事訴訟法上所謂認定犯罪事實之證據，係指足以認定被告確有犯罪
    行為之積極證據而言，該項證據自須適合於被告犯罪事實之認定，始得採為斷罪
    資料；再按事實之認定，應憑證據，如未能發現相當證據，或證據不足以證明，
    自不得以推測或擬制之方法，以為裁判基礎（最高法院二十九年上字第三一０五
    號判例、四十年台上字第八六號判例參照）。公訴人認被告涉有前開行使偽造私
    文書犯行，無非係以：告訴人之指訴、被告坦承在上揭國寶生前契約上簽署「周
    恩敏」及蓋用其印章然並未提出經過告訴人授權之證據、證人丁○○之證言及國
    寶聖恩公司九十一年十月八日（九一）聖中字第００一號函影本一份為其主要論
    據。惟訊據被告乙○○堅詞否認有何公訴人所指之犯行，辯稱：伊於國寶生前契
    約上代周恩敏簽名及蓋用其印章，係經得告訴人丙○○之授權，蓋告訴人若已刷
    卡給付該生前契約之頭期款價金，並填具信用卡繳付續期款付授權書，即可認定
    告訴人已授權簽訂契約書，告訴人係透過證人甲○○交付上揭資料，確實有購買
    生前契約之意思，又公司之函文只是純粹要退錢給告訴人，不代表契約一定要當
    事人簽名才可以，伊代為簽訂契約係依公司規定，並無偽造私文書之犯意等語。
    經查：
（一）右揭事實固據告訴人丙○○指訴歷歷，惟僅憑告訴人事後否認曾授權被告簽訂
      契約，是否即足認定被告有公訴人所指之行使偽造私文書犯行，尚屬可疑。而
      證人甲○○於本院調查時結證稱：「（問：告訴人是否有向被告買生前契約？
      ）我知道她有買，不然她怎麼會有合約書。」、「告訴人拿一堆紙叫我交給被
      告，我沒有打開看，所以我不知道是什麼東西，我在她交給我的隔天，我就交
      給被告，過幾天被告拿告訴人的契約書給我，被告講說是告訴人指示她將契約
      書交給我的，我就收下，被告說告訴人之後會來跟我拿契約書，之後告訴人沒
      有來拿契約書。之後被告問我告訴人有無來拿契約書，我回答說沒有，所以被
      告就將契約書拿回去。」等語。另告訴人並不否認確實透過證人甲○○向國寶
      聖恩公司購買上揭生前契約，且曾在訂購申請書上簽名等語，並有信用卡簽帳
      單、信用卡繳付續期款付授權書、訂購申請書電子計算一統一發票各一份在卷
      足稽，告訴人既有購買生前契約之真意，並已完成刷卡給付頭期款之手續，且
      亦填載信用卡繳付續期款付授權書，並經由證人甲○○交付被告代為辦理契約
      事宜，則被告依據告訴人所交付之上揭資料，代為完成簽訂契約程序，並將該
      契約交付國寶聖恩公司資以辦理，實難認有何行使偽造私文書之犯行。況被告
      於代為簽訂該契約後，即將該契約交付證人甲○○收執，以轉交與告訴人保存
      ，此有國寶聖恩公司生前契約簽收單一份在卷足稽，若被告真有假冒告訴人名
      義而偽造私文書之犯意，何以會將所「偽造」之契約交付證人甲○○以轉交告
      訴人保存？益證被告並無行使偽造私文書之犯行甚明。
（二）又證人楊志培於本院調查時證稱：「我也有購買國寶生前契約，於簽訂契約時
      ，尚未進入國寶聖恩開發股份有限公司任職，公司並未強制規定一定要購買契
      約當事人親自簽名蓋章，只要口頭授權，公司的業務員，還是可以代客戶完成
      契約，會有前開所述的函示，乃是因為公司怕客戶事後反悔，孳生困擾，才會
      明定簽訂契約時，客戶須親自簽名蓋章，事實上，公司的契約有很多，都是由
      業務員或承辦人代為簽立，客戶只要完成刷卡付費即可。印章的部分可以自己
      提供或由公司代刻。」等語。另證人林淑慧亦結證稱：「我是國寶公司的客戶
      ，我有購買生前契約，我的契約部分，就只有刷卡付費後，將單據、印章、身
      分證影本給公司的人員即可，生前契約上的簽名、印章蓋章、都是由該公司的
      承辦人員為之，不是我本人簽名，當時公司的承辦人是林蘭美。印章的部分是
      公司代刻的，事後公司有連同印章交給我。」等語。而證人胡雨涵則結證稱：
      「我是國寶公司的客戶，我有購買生前契約，我的契約部分，就只有刷卡付費
      後，將單據、印章、身分證影本給公司的人員即可，生前契約上的簽名、印章
      蓋章、都是由該公司的承辦人員為之，不是我本人簽名，當時公司的承辦人是
      林蘭美。印章的部分是公司代刻的，事後公司有連同印章交給我。」等語明確
      （見本院九十二年六月十日訊問筆錄）。此外，復有證人楊志培、林淑慧、胡
      雨涵三人之國寶生前契約附卷可稽。顯見國寶聖恩公司之客戶向該公司購買生
      前契約後，僅需交付刷卡之單據或委由該公司人員代刻印章後，即可授權該公
      司人員代為簽訂契約，契約並無須客戶本人親自簽章，仍可成立生效無疑。本
      件告訴人既已完成契約頭期款價金之刷卡手續，並填具信用卡繳付續期款付授
      權書，依國寶聖恩公司之上揭交易慣例，應已足認告訴人確有購買該生前契約
      之真意，而同意被告代為在契約書上為簽名蓋章之行為無誤。是告訴人事後陳
      稱並未授權被告在該契約書上簽名或蓋章云云，即不可採信。
（三）雖證人丁○○曾於偵查中證稱：該公司之國寶生前契約書一定要契約當事人親
      自簽名，且該函文係其所發出云云。然證人丁○○於本院審理時係結證稱：「
      我是聖恩公司行政總監，契約是否有效我不負責認定，不管契約是否由本人簽
      名，只要經過合法授權就有效，在檢察官那邊會這樣說，是因為檢察官說為何
      你們公司在超過時間之後還要讓告訴人解約，因為我們公司我們要讓客戶有比
      較好的權利。我們公司要求是不可以代簽，但是不影響契約是否有效，只要本
      人已經刷卡並授權公司的人在契約上簽名，契約就已經生效。我會在檢察官那
      邊說一定要當事人簽名，是我們內部行政要求，檢察官誤會我的意思，我們公
      司確實可以授權員工代為簽名或蓋章，只要經過當事人授權。」、「原則上不
      能再退錢，但我們已經查證她有授權業務員處理，所以我們從寬處理，還是退
      告訴人款項，告訴人沒有把刷卡單、契約書交給我們，所以我們無法辦理」等
      語。足見證人丁○○於偵查中所為之上揭證述及提出該公司函文一份純係公司
      內部作業聯繫不當，且當時該公司並無退款與告訴人之意，方如此為之。是亦
      難僅憑證人丁○○於偵查中之證述情節，即據為被告不利之認定。
三、又刑事被告依法不負自證無罪之義務，故在別無積極證據之情形下，自難僅以告
    訴人事後否認曾授權被告代為簽訂契約為由，而遽推定被告有行使偽造私文書之
    犯行。從而，尚難謂被告有何公訴人所指之犯行，自不得僅憑告訴人片面之指訴
    而入人於罪。此外復查無其他積極確切證據，足認被告有何行使偽造私文書之犯
    行，既不能證明被告犯罪，則揆諸首揭法條規定及最高法院判例意旨，自應為被
    告無罪之諭知。
據上論斷，應依刑事訴訟法第三百零一條第一項，判決如主文。
中      華      民      國    九十二    年      七      月     十五     日
                              臺灣臺中地方法院刑事第四庭
                                 法  官  王  世  華
右正本證明與原本無異。
如不服本判決，應於判決送達後十日內向本院提出上訴狀，上訴於臺灣高等法院臺中
分院( 須附繕本 )。
                                 書記官
中      華      民      國    九十二    年      七      月     十六     日


司法院資訊處製作；財團法人民間司法改革基金會備份。
